臺灣高等法院臺中分院刑事判決
111年度上易字第57號

上  訴  人  
即  被  告  曾杰鋒


選任辯護人  洪嘉威律師
上列上訴人因業務侵占案件，不服臺灣臺中地方法院110年度易
字第1112號中華民國110年11月10日第一審判決（起訴案號：臺
灣臺中地方檢察署110年度偵字第5364號），提起上訴，本院判
決如下：
    主  文
原判決撤銷。
曾杰鋒共同犯背信罪，處有期徒刑貳月，如易科罰金，以新臺幣
壹仟元折算壹日。未扣案犯罪所得新臺幣貳仟元沒收，於全部或
一部不能沒收或不宜執行沒收時，追徵其價額。
    事  實
一、曾杰鋒、尤翝懿（所涉犯行未經起訴）前為林宜昭所獨資經
    營址設臺中市○○區○○路0段000號「東鼎家具行」之員工，擔
    任商品估價、收貨、送貨、理貨等工作。林宜昭於民國108
    年6月1日指示曾杰鋒、尤翝懿前往新北市○○區○○街000號，
    對方凱政欲出售之中古家具進行估價及收購，並言明收購價
    格不得高於新臺幣2萬2,000元，林宜昭並先於108年5月31日
    自其前妻鍾苡蓁申設之中國信託商業銀行帳號000000000000
    號帳戶匯款3萬元至曾杰鋒配偶張庭育申設之中國信託商業
    銀行帳號000000000000號帳戶，作為曾杰鋒收購上開中古家
    具之所需款項。曾杰鋒與尤翝懿於108年6月1日前往現場估
    價後，曾杰鋒對方凱政陳稱：其中1部營業冰箱無法收購，
    扣除該部冰箱價值，最多以1萬8,000元收購其餘家具等語，
    方凱政最終同意其提議之價格，曾杰鋒遂當場交付1萬8,000
    元予方凱政收受。詎曾杰鋒原應將餘款12,000元返還與林宜
    昭，然其竟與尤翝懿共同意圖為自己不法之利益，基於背信
    之犯意聯絡，違背其受林宜昭委託處理上開中古家具收購事
    務之任務，於收購完畢回程途中，將前揭收購後所剩應返還
    林宜昭之款項其中4,000元，予以朋分而各取得2,000元，曾
    杰鋒並再對林宜昭謊稱：係以22,000元向方凱政收購前揭中
    古家具，而僅返還林宜昭餘款8,000元，致林宜昭受有4,000
    元之財產損害。嗣尤翝懿於數月後主動向林宜昭坦承係以18
    ,000元收購，並交還2,000元，林宜昭始知悉上情。
二、案經林宜昭訴請臺灣臺中地方檢察署檢察官偵查起訴。　　
    理  由
壹、證據能力之說明：
    本件認定事實所引用之卷內所有卷證資料（包含人證、物證
    、書證），並無證據證明係公務員違背法定程序所取得，與
    本案事實亦有自然之關連性，檢察官、上訴人即被告曾杰鋒
    （以下稱被告）及辯護人於準備程序迄至本案言詞辯論終結
    ，均不爭執該等卷證之證據能力或曾提出關於證據能力之聲
    明異議，且卷內之傳聞書證，亦無刑事訴訟法第159條之4之
    顯有不可信之情況或其他不得作為證據之情形，本院認引為
    證據為適當，是依刑事訴訟法第159條之4、之5等規定，下
    述認定事實所引用之證據方法均有證據能力。
貳、認定犯罪事實所憑證據之理由：
一、訊據被告固坦承其為「東鼎家具行」員工，擔任商品估價、
    收貨、送貨、理貨等工作，於上開時間，依林宜昭之指示持
    3萬元與尤翝懿一起前往新北市○○區○○街000號收購中古家具
    ，最終以18,000元向方凱政完成收購，嗣其向林宜昭謊稱：
    係以22,000元向方凱政收購，且上開差額4,000元未返還林
    宜昭等事實，惟否認有何背信犯行，辯稱：回程途中將收購
    後餘款12,000元放在貨車駕駛座與副駕駛座中間，尤翝懿自
    行拿走4,000元，並企圖將其中之2,000元分配予其收受，但
    為其所拒絕，本案差額4,000元最終均由尤翝懿所取得等語
    。
二、經查：　　
　㈠被告為「東鼎家具行」員工，擔任商品估價、收貨、送貨、
    理貨等工作，於上開時間，依林宜昭之指示持3萬元與尤翝
    懿共同向方凱政洽購中古家具，最終並以18,000元完成收購
    工作，但其向林宜昭謊稱：係以22,000元向方凱政收購中古
    家具，而未將差額4,000元返還林宜昭等情，為被告供認不
    諱，並經證人林宜昭、鍾苡蓁、方凱政證述在卷，暨有東鼎
    二手家具估價單影本、通訊軟體LINE之公司對話群組對話內
    容擷圖、存摺內頁明細影本、張庭育之中國信託商業銀行帳
    戶存摺封面照片、鍾苡蓁之中國信託商業銀行帳戶交易明細
    在卷可稽，而可認定。
  ㈡又被告係與尤翝懿共同朋分4,000元一節，業經證人尤翝懿證
    稱：「(問：你們從東鼎家具行出發時，老闆是否有將現金
    拿給你們？）老闆娘在108年5月31日有先匯款3萬元到曾杰
    鋒的帳戶，但我不知道老闆娘跟曾杰鋒的帳戶帳號，然後曾
    杰鋒在當天將3萬元領出，當天是曾杰鋒以他領出的3萬元跟
    方先生結帳，曾杰鋒給方先生1萬8千元現金」、「（問：剩
    下的1萬2千元去向？）因為公司一開始報價2萬2千元，所以
    曾杰鋒有拿2千元給我」、「（問：曾杰鋒跟公司報帳是報2
    萬2還是1萬8？）2萬2」、「（問：你有無將收購金額是1萬
    8千元及你拿了2千元跟公司講？）都有。大約過了幾個月後
    我才講，因為心裡過不去，我是跟老闆林宜昭講的」等語明
    確。又本案東鼎家具行負責人林宜昭係將收購款項以匯款方
    式交付被告，而案發當時尤翝懿僅到職1個多月，無論資歷
    、經驗均無從與被告相比，此據證人林宜昭證述：尤翝懿當
    時才做1個多月的人，以一個做1個多月的人，他是不太會估
    價等語在卷，被告亦坦承「（問：當日是誰把錢給公司？）
    應該是我，因為我們公司都是由較資深的人處理」等語不諱
    ，是被告既實際管領收購款項及嗣後之剩餘款12,000元，且
    任職時間、資歷及受林宜昭信任之程度，均遠非尤翝懿所能
    比擬，衡情尤翝懿當無不畏懼被告舉發，而如被告所辯稱地
    逕行拿取4,000元，並在被告拒絕朋分後仍逕予全部侵吞入
    己之可能。況且，被告自陳與尤翝懿係因工作而認識，並無
    其他交往等語，是2人既無深交，其倘非與尤翝懿共同侵占4
    ,000元，又何需為尤翝懿隱瞞取走款項之事，而向林宜昭謊
    稱收購金額，自行承擔未將全部餘款返還之責任。從而，被
    告前開辯詞，應非事實，不足採信。
參、論罪之說明：　　
一、核被告所為，係犯刑法第342條第1項之背信罪。檢察官起訴
    書雖認被告所為係犯刑法第336條第2項之業務侵占罪，然刑
    法上所謂侵占罪，以被侵占之物先有法律或契約上之原因在
    其持有中者為限，否則不能成立侵占罪；又侵占罪，係以侵
    占自己持有他人之物為要件，所謂他人之物，乃指有形之動
    產、不動產而言，並不包括無形之權利在內，單純之權利不
    得為侵占之客體。另刑法上之持有，重在對物之事實上支配
    關係，而存戶與金融機構間係屬民法上消費寄託關係，依民
    法第602條第1項準用同法第474條之規定，存戶將現金款項
    存入其在金融機構內所申設之帳戶後，該現金款項之所有權
    即因而移轉於金融機構，並與金融機構內其他現金資產混同
    ，存戶對金融機構僅係取得與其存入金額同等款項之返還請
    求權，故存戶對於其帳戶內之款項並不具有事實上之持有支
    配關係。是林宜昭將3萬元款項匯入被告配偶之銀行帳戶內
    ，不論被告或其配偶所取得者，係向該金融機構提領其帳戶
    內款項之請求權，該等款項仍屬該金融機構具有事實上之持
    有支配關係，被告就此不具有事實上持有支配關係，按上說
    明，並不該當刑法侵占罪之客觀構成要件。是檢察官此部分
    所引之業務侵占罪起訴法條，容有未洽，惟刑法之背信罪與
    侵占罪，同屬破壞信賴關係侵害財產之犯罪類型，社會基本
    事實並無不同，且經本院依職權對被告踐行權利告知程序，
    本院自得予以審理，並變更起訴法條。
二、被告與尤翝懿間就上開犯行，有犯意聯絡及行為分擔，為共
    同正犯。　　
肆、撤銷改判及科刑之審酌：　　
一、原審以被告犯罪事證明確，予以論罪科刑，固非無見。惟被
    告所為應係犯刑法第342條第1項之背信罪，已說明如上，原
    判決認被告係犯同法第336條第2項之業務侵占罪，尚有未合
    。
二、被告上訴意旨略以：本案發生後，其與尤翝懿、林宜昭曾進
    行對質，被告當場質問尤翝懿「我有沒有跟你說？我說這個
    如果被抓到會很嚴重，我有沒有跟你說？」，尤翝懿除明確
    回答確有此事外，更表示其有詢問被告是不是要對分4,000
    元，此與其偵查中證稱係被告先侵吞4,000元後，再主動交
    付其2,000元之證詞不符，原判決採信其證詞而為被告有罪
    之認定，認事用法顯有違誤等語，並提出錄音譯文為證。經
    查：本案爭點在於被告最終有無與尤翝懿朋分4,000元而違
    背其受林宜昭委託處理中古家具收購事務之任務，但被告於
    所提出之對質錄音譯文中，對此核心問題隻字不提，僅一再
    以前述非關緊要議題質問尤翝懿，刻意迴避之心態至為明顯
    。且縱使被告曾向尤翝懿陳稱此事暴露後果嚴重等語，亦只
    是提醒尤翝懿應小心保密，避免東窗事發，是被告否認犯罪
    提起上訴，並無理由。惟原判決既有上開可議之處，自屬無
    可維持，仍應由本院予以撤銷，另為適法之判決。
三、爰以行為人責任為基礎，審酌被告受林宜昭指示處理中古家
    具收購事實，貪圖個人不法之利益而違背林宜昭之信賴，致
    林宜昭受有財產損害；否認犯行，但於本院審理時同意返還
    林宜昭2,000元，惟因雙方仍有其他債權債務糾紛，致未能
    達成和解，暨參酌被告之犯罪動機，素行、智識程度等一切
    情況，量處如主文第2項所示之刑，並諭知易科罰金之折算
    標準。被告本案犯罪所得2,000元雖未扣案，仍應依刑法第3
    8條之1第1項前段、第3項規定諭知沒收、追徵。
據上論斷，應依刑事訴訟法第369條第1項前段、第364條、第299
條第1項前段、第300條，判決如主文。
本案經檢察官謝怡如提起公訴，檢察官施清火到庭執行職務。
中　　華　　民　　國　　111 　年　　4 　　月　　27　　日
        　 刑事第六庭    審判長法　官  張  靜  琪
　　　　　　　　　　　　　　   法　官  許  冰  芬
 　　 　　　　　　　　　　　　 法　官  鍾  貴  堯                          
以上正本證明與原本無異。     
不得上訴。
                               書記官  何  佳  錡
　　　　　　　　　　　　　　　 
中　　華　　民　　國　　111 　年　　4 　　月　　27　　日